臺灣臺南地方法院民事裁定　　　　　 100年度消債抗字第55號
抗　告　人　陳添旺
代　理　人　禎和律師
上列抗告人間因消費者債務清理事件聲請免責，對於民國100年
10月11日本院100年度消債聲第48號裁定提起抗告，本院裁定如
下：
    主  文
抗告駁回。
抗告程序費用新臺幣壹仟元由抗告人負擔。
    理  由
一、本件抗告意旨略以：抗告人大量密集提領現金係因每月收入
    僅約新台幣（下同）18,000元，需扶養配偶、力保自用住宅
    ，方才借貸應急，且各項支出不論是銀行借貸、信用卡消費
    ，均係用於日常生活支出，並非恣意消費超過個人經濟能力
    所支應之範圍。又抗告人聲請更生前二年間之必要支出及扶
    養配偶費用為399,888元，加計協商還款金額197,197元，合
    計為597,085元；而抗告人聲請更生前二年收入僅為480,000
    元。因此，依消費者債務清理條例第132條之規定，應裁定
    免除抗告人之債務。另抗告人積欠銀行債務係因每月固定收
    入不敷生活基本開銷，再加上以卡養卡、僅繳納最低應繳金
    額，致遭債權銀行以高額循環利息拖累，並非抗告人有浪費
    、賭博或投機行為。從而，抗告人應不具備消債條例第134
    條之不免責事由。為此，爰依法提起本件抗告，請求廢棄原
    裁定，准予抗告人免責之裁定等語。
二、按法院為終止或終結清算程序之裁定確定後，除別有規定外
    ，應以裁定免除債務人之債務。又債務人有下列各款情形之
    一者，法院應為不免責之裁定，但債務人證明經普通債權人
    全體同意者，不在此限：一、於七年內曾依破產法或本條例
    規定受免責；二、隱匿、毀損應屬清算財團之財產，或為其
    他不利於債權人之處分；三、捏造債務或承認不真實之債務
    ；四、因浪費、賭博或其他投機行為，致財產顯然減少或負
    擔過重之債務，而生開始清算之原因；五、於清算聲請前一
    年內，已有清算之原因，而隱瞞其事實，使他人與之為交易
    致生損害；六、明知已有清算原因之事實，非基於本人之義
    務，而以特別利於債權人中之一人或數人為目的，提供擔保
    或消滅債務；七、隱匿、毀棄、偽造或變造帳簿或其他會計
    文件之全部或一部，致其財產之狀況不真確；八、故意於財
    產及收入狀況說明書為不實之記載，或有其他故意違反本條
    例所定義務之行為，消費者債務清理條例第132條、第134條
    定有明文。揆其立法理由係為避免債務人濫用清算程序以獲
    免責，進而保障債權人可受最低清償。又所謂浪費行為，係
    指債務人於顯見其經濟狀況不佳之情形下，猶恣意揮霍，生
    活支出超過個人收入所應支出之程度，致負擔更大債務；又
    所謂投機行為，係指債務人於顯見其經濟狀況不佳之情形下
    ，心存僥倖冀以一時小投資以博取大利益，因致負擔更大債
    務。核其所為，於清算之原因有可歸責性，自有加以制止之
    必要，尚不宜使之免責，而有無浪費、投機行為，端視債務
    人從事該行為時有無詳實之償還計畫等事實，倘無償還計畫
    、其他預定收入等，僅是先行花費或以射倖心態從事投機時
    ，即屬之，自不應認可免其還款之責。
三、經查：
（一）本件抗告人即債務人陳添旺前依消費者債務清理條例聲請
      更生，經本院裁定自民國98年8月31日16時起開始更生程
      序。嗣因更生方案未能依消費者債務清理條例第59條、第
      60 條規定獲得債權人會議之可決，經本院裁定自99年11
      月22日下午5時起開始清算程序，復因抗告人名下之財產
      屬不易變價之財產，無處分之實益，而不予處分，認抗告
      人並無財產足敷清償同條例第108條所列之財團費用、財
      團債務等費用，遂經本院於100年4月7日裁定終結清算程
      序。又抗告人再經本院以100年度消債聲字第25號裁定不
      免責等情，業據本院依職權調閱本院98年度消債更字第4
      號、98年度消債抗字第161號、98年度司執消債更字第335
      號、99年度消債清字第88號及99年度司執消債清字第70號
      、100年度消債聲字第25號卷核閱無誤，自堪信為真實。
（二）本件抗告人主張其每月收入僅約18,000元，因需扶養配偶
      、力保自用住宅，以致入不敷出，方才借貸應急，惟各項
      支出不論是銀行借貸、信用卡消費，均係用於日常生活支
      出，並非恣意消費超過個人經濟能力所支應之範圍。故抗
      告人並無浪費、賭博或投機行為，應不具備消費者債務清
      理條理第134條之不免責事由云云。經查：
    1.原審函請各債權人就抗告人免責乙案表示意見，經各債權
      人陳述意見，原審綜據債權人提出之抗告人現金卡、信用
      卡預借現金、消費明細，以抗告人自90年起至94年12月止
      ，僅列舉萬元以上之金額，其預借現金達673,210元、現
      金卡提領680,400元、信用卡消費達355,464元，總金額即
      高達1,709,074元。抗告人既已向債權人預借現金，卻仍
      在支付高利率利息之困窘情況下，赴多間商店為非必要消
      費支出，而認定抗告人於經濟狀況不佳之情形下，猶恣意
      花費超過個人經濟能力所能支應之範圍，致資力惡化陷於
      負擔更高額債務之處境，於開始清算原因之發生為可歸責
      等情，並無不當。況抗告人除上開高額預借現金及消費外
      ，其復於91年7月9日向萬泰商業銀行貸款10萬元（見原審
      卷第35頁）、另於93年6月3日向國泰世華商業銀行貸款
      210,000元、並於91年5月23日、93年10月18日及95年3月
      31日再向國泰世華商業銀行分別申請餘額代償82,315元、
      81,000元及157,099元（見原審卷第159頁-161頁），上開
      貸款金額亦高達630,414元；而抗告人雖曾於上開期間向
      國泰世華商業銀行申請餘額代償其他金融機構之負債，但
      其現金卡、信用卡債務並未能有效減少，顯見抗告人有不
      當擴張信用，並為奢侈性消費，已明顯逾越一般人通常生
      活必要之支出金額等情，本院衡諸抗告人上開貸款、消費
      之情形，原審為抗人不免責裁定，自屬妥適。
    2.至抗告人主張其使用信用卡至銀樓大筆消費，係以其至銀
      樓購買黃金，隨即售予銀樓，扣除手續費、差價後，持所
      得現金貼補家用云云。惟查，抗告人上開主張，未據抗告
      人提出任何證據釋明，已難為其有利之認定，仍應認定其
      大筆金額至銀樓消費為浪費之行為。況縱認抗告人所言屬
      實，其於負債累累並無其他預定收入情形下，理應謹慎消
      費、撙節開支，減少非生活必要之開支，以致力使收支平
      衡；然其卻以刷卡套取現金之投機方式增加債務，無異以
      迂迴之方式規避金融機構對於現金借貸之風險控管，除無
      端增生手續費、價差之債務外，將致使債務持續累積，將
      自身財務風險轉由債權銀行承擔，亦不啻為投機行為。
    3.又抗告人主張其積欠債權銀行債務係因其僅領有固定薪資
      20,000元，而面對生活基本支出，顯入不敷出，又不懂理
      財，而以卡養卡周轉，致令債權銀行以高額循環利息拖累
      云云。惟查，抗告人於聲請更生時原自承，其聲請更生前
      二年收入為278,000元，其每月收入平均僅為11,583元（
      計算式：278,000÷24＝11,583，元以下，四捨五入），
      有債務人財產及收入狀況說明書附於本院98年度消債更字
      第4號卷可按。縱依其抗告狀所述，其聲請清算前二年間
      收入為480,000元，平均每月收入為20,000元。而抗告人
      既明知僅領有固定薪資20,000元，即應在其收入範圍內量
      入為出。惟其經濟既陷入困境，本該緊縮消費並戮力還款
      ，惟其仍持續進行消費、貸款，其消費內容除有上開高額
      之現金卡、信用卡預借現金情形外，就其消費項目而言，
      亦非僅用以維持基本生活，就消費數額，已明顯逾越一般
      人通常生活必要之支出金額，且遠非抗告人之收入得以負
      擔。綜上，債務人有擴張信用，恣意為投機性借貸、奢侈
      性消費，已明顯逾越一般人通常生活必要之支出金額，堪
      可認定。準此，債務人在非急迫需要情況下向債權人借款
      ，復在未完全清償先前所積欠之現金卡、信用卡等債務之
      情形下，又多次利用貸款、預借現金或信用卡消費之方式
      導致迅速累積債務，其財務之操作，遠逾其收入及經濟狀
      況，完全未考量日後履行債務之清償能力，顯係將自身消
      費、借貸之風險全部轉嫁由債權人承擔，難謂非投機之行
      為，則於債務人有浪費、投機之情況下，若允債務人得藉
      由消費者債務清理條例中之免責制度，以規避其應負擔之
      償還責任，顯與該制度係為保障誠實勤勉之債務人經濟生
      活之重建復甦之立法目的有違。故抗告人上開主張亦無足
      採。
（三）另抗告人復主張其聲請更生前二年間之必要支出及扶養配
      偶費用為399,888元，加計協商還款金額197,197元，合計
      為597,085元；而抗告人聲請更生前二年收入僅為480,000
      元。因此，依消費者債務清理條例第132條之規定，應裁
      定免除抗告人之債務云云。經查：
    1.按法院裁定開始更生程序後，債務人免責前，法院裁定開
      始清算程序，其已進行之更生程序，適於清算程序者，作
      為清算程序之一部；其更生聲請視為清算聲請。又法院裁
      定開始清算程序後，債務人有薪資、執行業務所得或其他
      固定收入，而普通債權人之分配總額低於債務人聲請清算
      前二年間，可處分所得扣除自己及依法應受其扶養者所必
      要生活費用之數額者，法院應為不免責之裁定。但債務人
      證明經普通債權人全體同意者，不在此限。消費者債務清
      理條例第78條第1項、第133條分別定有明文。另債務清理
      條例第133條之立法理由並楬櫫：「為免債務人濫用清算
      程序以獲免責，並敦促有清償能力者，利用薪資、執行業
      務所得或其他固定收入清償債務而受免責，爰以債務人聲
      請清算前二年間，可處分所得扣除自己及依法應受其扶養
      者所必要生活費用之數額為計算基礎，以為裁定免責之依
      據，進而保障債權人可受最低清償，爰設本條。惟於普通
      債權人全體均同意免除債務人債務之情形，縱渠等分配總
      額未達上開數額，基於私法自治原則，法院自不得為不免
      責之裁定，爰設但書予以除外。」此一規定，一面保障債
      權人可受最低之清償，一面用以防止債務人濫用清算程序
      以獲免責，並就其最低清償之計算基礎作明確規定，俾便
      遵循。
    2.本件抗告人因更生方案未能獲得債權人會議之可決，而轉
      換為清算程序，依消費者債務清理條例第78條第1項規定
      ，其更生聲請視為清算聲請，先予敘明。查抗告人固主張
      其聲請清算前二年間，可處分所得為480,000元，而其自
      己及依法應受其扶養者所必要生活費用之數額為399,888
      元，且其為清償協商債務另支出197,197元，故其計算基
      礎之數額應為597,085元，有其民事抗告狀一紙在卷可按
      。然依消費者債務清理條例第133條文義觀之，其計算基
      礎僅限扣除自己及依法應受其扶養者所必要生活費用之數
      額，至抗告人主張其繳納之協商還款金額，尚不在扣除之
      列。況抗告人名下之不動產係屬共有，土地、建物面積均
      不大，變價不易，業經本院司法事務官裁定清算程序終止
      時返還抗告人，致本件普通債權人之分配總額為零元，亦
      有本院99年度司執消債清字第70號裁定在卷可稽。準此，
      本件普通債權人之分配總額顯然低於抗告人聲請清算前二
      年間，可處分所得扣除自己及依法應受其扶養者所必要生
      活費用之數額。揆諸上開規定，法院應為不免責之裁定。
      從而，抗告人主張依消費者債務清理條例第132條之規定
      ，應裁定免除抗告人之債務云云，自屬無據。
（四）又債務人有因浪費、賭博或其他投機行為，致財產顯然減
      少或負擔過重之債務，而生開始清算之原因者，倘情節輕
      微，法院審酌普通債權人全體受償情形及其他一切情狀，
      認為適當者，得為免責之裁定。惟查，抗告人之債務為
      3,341,941元，有抗告人債務清理更生聲請狀債權人清冊
      附於本院98年度消債更字第4號卷可按，姑且不論其大額
      消費之數額、項目，僅觀其上開貸款及預借現金之數額，
      短短數年間即累積高達200餘萬元之債務，已逾其債務總
      金額之半數，其情節自非輕微，自不待言。
四、末按法院為不免責或撤銷免責之裁定確定後，債務人繼續清
    償債務，而各普通債權人受償額均達其債權額之百分之二十
    以上者，法院得依債務人之聲請裁定免責，消費者債務清理
    條例第142條定有明文。因此，抗告人仍可繼續清償至法律
    規定之數額，再聲請法院裁定免責。亦即，抗告人雖經裁定
    不免責，惟其先前因清算終結而享有之程序利益仍繼續存在
    ，可以繼續清償債務達一定數額之方式再度尋求免責，抗告
    人僅須依法清償債務，仍有獲得免責之機會，附此敘明。
五、綜上所述，抗告人既有消債條例第134條第4款「因浪費、賭
    博或其他投機行為，致財產顯然減少或負擔過重之債務，而
    生開始清算之原因」之不免責事由，且本件各普通債權人均
    未於清算程序中受償，並均具狀表示不同意債務人免責，依
    前揭規定，抗告人應不予免責。原審裁定不予免責，核無違
    誤。抗告意旨仍執陳詞指摘原裁定不當，求予廢棄，為無理
    由，應予駁回。
六、據上論結，本件抗告為無理由，依消費者債務清理條例第11
    條第2項、第15條，民事訴訟法第495條之1第1項、第449條
    第1項、第95條、第78條，裁定如主文。
中    華    民    國   100    年    11    月    29    日
                  民事第一庭審判長    法  官  杭起鶴
                                      法  官  林雯娟
                                      法  官  張麗娟
以上正本係照原本作成。本裁定除抗告理由有涉及法律見解具有
原則上之重要性外，不得再為抗告。如提起抗告，應於收受正本
後10日內委任律師為代理人向本院提出再抗告。
中    華    民    國   100    年    11    月    29    日
                                      書記官  楊宗倫